臺灣高等法院臺中分院民事判決
109年度上字第297號
上  訴  人  張家榕  



訴訟代理人  張益隆律師
複 代理 人  林怡芬律師
被 上訴 人  張龔慧芳

訴訟代理人  甘龍強律師
            張豐利  

上列當事人間請求返還房屋等事件，上訴人對於中華民國109年4
月29日臺灣臺中地方法院107年度訴字第3878號第一審判決提起
上訴，本院於110年4月28日言詞辯論終結，判決如下：
    主      文
一、原判決主文第二、三項關於命上訴人應給付被上訴人新臺幣
    38萬5,000元本息，及自民國107年11月3日起至民國110年3
    月31日止，按月給付被上訴人新臺幣2萬元部分，暨該部分
    假執行之宣告均廢棄。
二、上開廢棄部分，被上訴人在第一審之訴及假執行之聲請均駁
    回。
三、其餘上訴駁回。
四、第二審訴訟費用由上訴人負擔。
    事實及理由
壹、程序方面：
一、按當事人於第二審不得提出新攻擊或防禦方法，但如不許其
    提出顯失公平者，不在此限，民事訴訟法第447條第1項第6
    款定有明文。
二、查上訴人於上訴後以其已付價金新臺幣（下同）280萬元、
    貸款156萬4,872元、裝潢費用245萬6,480元等不當得利債權
    （其中已付價金部分或本於買賣價金債權），與被上訴人租
    金債權（含相當於租金之不當得利）為抵銷抗辯（見本院卷
    第234、240頁），固屬於第二審提出新攻擊防禦方法，倘不
    許上訴人在第二審為抵銷抗辯，恐造成不公平情事，故准許
    上訴人於本院提出抵銷抗辯，合先敘明。
貳、實體方面：
一、被上訴人主張：
    兩造間就如附表所示房地（下稱系爭房地，其中編號1建物
　　則稱系爭房屋）固曾有借名登記關係，惟已於民國104年11
　　月30日終止，故由被上訴人取得系爭房地所有權。上訴人遂
　　自104年12月1日起向被上訴人承租系爭房屋，約定應按月給
　　付租金2萬元，並簽訂房屋租賃契約書（下稱系爭租約），
　　截至107年10月底為止，上訴人尚欠租金38萬5,000元未清償
　　。被上訴人遂委請律師於107年11月1日郵寄存證信函予上訴
　　人，催告上訴人應於函到10日內付清負欠租金，並表明如屆
　　期仍未給付，即終止租約，不另通知。上訴人於107年11月2
　　日收受存證信函後，迄未清償，則被上訴人自得依民法第44
　　0條第1、2項規定，終止租約，並請求上訴人遷讓返還系爭
　　房屋。上訴人於終止租約後仍繼續占用系爭房屋，已無法律
　　上原因，受有相當於租金之利益，致被上訴人受有相當於租
　　金之損害，被上訴人自得請求上訴人返還每月相當於租金2
　　萬元之不當得利。至上訴人所為抵銷抗辯，均無依據。上訴
　　人縱有抵銷主動債權存在，被上訴人同意抵銷被動債權計算
　　至110年3月31日止。爰依民法第455條前段、第179條及租賃
　　契約之法律關係，請求上訴人應自系爭房屋遷出，並將系爭
　　房屋返還被上訴人，且應給付上訴人38萬5,000元，及自起
　　訴狀繕本送達翌日即107年12月20日起至清償日止，按年息
　　5%計算之利息，暨自107年11月3日起至返還系爭房屋之日
　　止，按月給付被上訴人2萬元，並陳明願供擔保，請准宣告
　　假執行。
二、上訴人則以：
    系爭房地為上訴人所購買，已給付買賣價金280萬元，嗣為
　　取得較高之貸款額度，而與被上訴人成立借名登記契約，且
　　尚未終止。上訴人自103年7月1日交屋使用迄今，並於103年
　　7月14日將戶籍遷入系爭房屋，且僱工裝潢，購置家電用品
　　，另自103年8月起繳納貸款利息，足見上訴人始為系爭房屋
　　之真正所有人，被上訴人僅屬借名登記之出名人。被上訴人
　　雖主張上訴人向其承租系爭房屋，惟系爭租約除記載兩造各
    為承租人及出租人外，其餘諸如租賃標的物、期間、租額、
    繳租時間、押租金數額及締約日等租賃契約成立必要之點，
    均付之闕如，難認兩造意思表示已臻於一致，是系爭租約實
    屬虛偽，乃應被上訴人要求作為保障所簽立，兩造間應無租
    賃關係存在。是以被上訴人依前揭法律關係，請求上訴人應
    返還系爭房屋、給付租金及返還不當得利，均無依據。縱認
    兩造間有租賃關係存在，上訴人爰以已給付價金280萬元、
    貸款156萬4,872元、裝潢費用245萬6,480元等不當得利（或
    買賣價金）債權，抵銷被上訴人至110年3月31日為止之租金
    及相當於租金之不當得利債權等語，資為抗辯。
三、兩造之聲明：　　　
  ㈠上訴人之上訴聲明：
　1.原判決廢棄。
　2.被上訴人在第一審之訴及假執行之聲請均駁回。
  ㈡被上訴人之答辯聲明：
　　上訴駁回。
四、兩造不爭執事項（部分用語及編排順序依卷證文義略作調整
    ）：
  ㈠上訴人曾於103年1月29日與訴外人○○建設股份有限公司（
　　下稱○○公司）、邱○○簽訂不動產買賣契約書（見原審卷
　　一第79-103頁），約定由上訴人以2,000萬元向○○公司、
　　邱○○購買系爭房地。
  ㈡兩造於103年5月15日就系爭房地簽訂產權讓渡申請暨轉帳委
　　託書（下稱系爭讓渡書，見原審卷一卷第255頁）。
  ㈢被上訴人於103年5月15日簽訂系爭讓渡書當日匯款147萬元
　　至上訴人之新光銀行大里分行0000000000000號帳戶（見原
　　審卷一第177頁）。
  ㈣系爭房地所有權於103年6月26日（原因發生時期103年6月11
　　日、登記原因買賣）登記在被上訴人名下（見原審卷一第00
　　-00頁）。 
  ㈤上訴人於已交付被上訴人各10萬元之支票共2張（發票日各
　　為106年5月15日、同年6月15日，支票號碼各為AJ0000000、
　　AJ0000000，下稱系爭支票），且已給付票款（見原審卷一
　　第159、373-376頁，及卷二第11-14頁）。
五、兩造爭執事項（部分用語及編排順序依卷證文義略作調整）
    ：
  ㈠兩造間就系爭房地有無借名登記之法律關係？如有，是否已
　　終止？ 
  ㈡兩造間就系爭房地有無租賃關係？如有，是否已終止？被上
　　訴人本於民法第455條前段規定之租賃物返還請求權，請求
    上訴人遷讓返還系爭房屋，有無理由？
  ㈢被上訴人本於租賃契約之法律關係，請求上訴人應給付租金
　　38萬5,000元本息，有無理由？
  ㈣被上訴人本於民法第179條規定之不當得利法律關係，請求
　　上訴人應自107年11月3日起至返還系爭房屋之日止，按月給
　　付相當於租金之不當得利2萬元，有無理由？
  ㈤如系爭房地為被上訴人所有，及兩造間有租賃關係者，上訴
　　人以已給付價金280萬元、貸款156萬4,872元、裝潢費用245
　　萬6,480元等不當得利（或買賣價金）債權，抵銷被上訴人
　　至110年3月31日止之租金及相當於租金之不當得利債權，有
　　無理由？
六、本院之判斷：
  ㈠借名登記之爭點部分：
　1.按借名登記契約係當事人約定一方將自己之財產以他方名義
    登記，而仍由自己管理、使用、處分，他方則允為該財產之
    出名登記。借名登記契約之成立，側重於借名者與出名者間
    之信任關係，及出名者與該登記有關之勞務給付，具有不屬
    於法律上所定其他契約種類之勞務給付契約性質，應與委任
    同視，倘其內容不違反強制、禁止規定及公序良俗者，當賦
    予無名契約之法律效力，並依民法第529條規定，適用民法
    委任之相關規定（最高法院98年度台上字第990號、99年度
    台上字第1662號判決意旨參照）。次按借名登記契約之消滅
    與存續，依民法第549條第1項規定，當事人之任何一方，得
    隨時終止委任契約。蓋當事人係基於一定信賴關係而締結契
    約，該契約之維繫亦有賴於雙方當事人間之信用，因此如當
    事人間之信賴關係發生變化，自無勉強繼續維持契約之必要
    。借名登記契約與委任契約皆強調當事人間一定信賴之基 
    礎，在契約之終止事由上，兩造之性質可謂相同，因此如 
    契約無另行約定，應允許借名契約之雙方當事人得類推民法
    第549條之規定，任一方得隨時終止契約。又按主張借名登
    記者，於被告未自認下，自應就借名登記之事實負舉證責任
    ，且就此項利己事實證明至使法院就其存在達到確信之程度
    ，始可謂已盡其依民事訴訟法第277條前段規定之舉證責任
    （最高法院101年度台上字第1775號判決意旨參照）。
　2.查上訴人主張因其貸款信用額度不足，且被上訴人有較佳之
    信用，故兩造簽訂系爭讓渡書，而將系爭房地借名登記在被
    上訴人名下；其中自103年5月15日（實際登記時間為103年6
    月16日）起至104年11月30日止存有借名登記之法律關係，
    且系爭房地之不動產買賣契約書、保固書、價金統一發票及
    收據、房屋鑰匙、所有權狀及被上訴人新光銀行房貸帳戶（
    0000000000000)之存摺、印章等，均交由上訴人保管；又上
    訴人自103年8月起至104年11月止均將房屋貸款存入該房貸
    帳戶等情，均為被上訴人所不爭執，自堪信上訴人此部分之
    主張為真實。   
　3.次查上訴人雖主張兩造就系爭房地之借名登記關係未終止仍
    存續中，無非以系爭房地仍登記在被上訴人名下，及其嗣後
    仍按月續繳貸款2萬元，為其主要依據。惟上訴人既主張借
    名登記契約內容，乃上訴人借用被上訴人之名義登記為系爭
    房地所有人，以取得1,600萬元之銀行貸款，被上訴人顯然
    無須負責繳納貸款之義務。是以，借名登記契約倘未終止者
    ，即上訴人仍為系爭房地真正所有人，原應按月繳納房貸8
    萬元，何以驟降成2萬元，其餘6萬元均由被上訴人持續繳納
    ；尤以被上訴人尚於105年9月21日繳納貸款1,000萬元（見
    原審卷一第275、301頁），被上訴人繳納鉅額貸款如僅屬代
    墊性質，何以被上訴人未曾要求上訴人簽立借據或其他債權
    證明文件，以確保其債權，凡此足見上訴人抗辯兩造未終止
    借名登記契約及其為真正所有人等情，均與常情有違，尚難
    遽信。況且，兩造尚簽訂系爭租約，其上「房租收付款明細
    欄」記載上訴人自104年12月1日起按月給付2萬元予被上訴
    人（見原審卷一第19-29頁），核與上訴人自承104年12月起
    按月給付2萬元等語（見本院卷第45頁）相符。倘借名登記
    契約尚未終止者，上訴人應為系爭房地真正所有人，其本於
    民法第765條規定，當然可使用系爭房屋，顯然無須多此一
    舉，藉由簽訂系爭租約，以取得系爭房屋之使用權，亦無給
    付租金之必要，凡此益徵上訴人否認借名登記契約已終止乙
    節，應非可採。
  ㈡租賃關係爭點部分：
  1.按租賃契約之成立除不動產之租賃契約，其期限逾1年者，
　  應以字據為之外，並無一定之方式。苟合於民法第421條所
　  謂當事人約定一方以物租與他方使用收益，他方支付租金之
　  情形，即令未經訂立書面，仍不得謂當事人間之關係尚未成
　  立（最高法院40年台上字第304號判例要旨參照）。次按解
　  釋契約，固須探求當事人立約時之真意，不能拘泥於契約之
　  文字，但契約文字業已表示當事人真意，無須別事探求者，
    即不得反捨契約文字而更為曲解（最高法院89年度台上字第
　  79號判決要旨參照）。復按「當事人主張有利於己之事實者
　  ，就其事實有舉證之責任」，民事訴訟法第277條前段定有
　  明文。又當事人主張之事實，為吾人日常共識共信者，稱為
　  常態事實，應認為已得法院之確信，自不必負舉證之責任；
　  當事人主張之事實，非吾人日常共識共信者，稱為變態事實
　  ，應認為未得法院之確信，自應負舉證責任。意思表示非出
　  於通謀虛偽者，屬於常態事實；出於通謀虛偽者，屬於變態
　  事實，自應由主張變態事實者，負舉證責任，此乃民事訴訟
　  法關於舉證責任分配之基本原則。經查：
　⑴系爭租約第1條關於房屋所在地及使用範圍，及第4條關於租
    金數額，固均留白未記載，惟上訴人既不否認系爭租約為其
    所簽立，且系爭租約之名稱為「房屋租賃契約書」；又稽諸
    系爭租約「房租收付款明細欄」記載，可知上訴人自104年1
    2月起至同105年3月止按月繳納租金2萬元，並在欄位下方用
    印（見原審卷一第21-29頁），並未附註繳納貸款或類似文
    義之內容，則依此通常文義，顯然係按月給付租金之意旨。
　⑵上訴人自承始終住在系爭房屋，再參以被上訴人已於104年
　  11月30日終止借名登記契約，則上訴人自104年12月1日起
　  按月付被上訴人2萬元，自屬使用系爭房屋之代價，應屬租
　  金無訛。換言之，兩造就租賃標的為系爭房屋、租金為每月
　  2萬元等租賃契約成立必要之點，均已臻於一致，且依系爭
　  租約履行，當無疑義。上訴人抗辯兩造虛偽簽立系爭租約云
　  云，未能提出具體證據以實其說，要難採信。
　⑶從而，系爭租約文字既已表示當事人真意，確屬租賃契約，
　  ，而無須別事探求。是上訴人猶否認系爭契約已合法成立，
    洵無依據，自難憑採。
  2.按「承租人租金支付有遲延者，出租人得定相當期限，催告
    承租人支付租金，如承租人於其期限內不為支付，出租人得
    終止契約。租賃物為房屋者，遲付租金之總額，非達2個月
    之租額，不得依前項之規定，終止契約。其租金約定於每期
    開始時支付者，並應於遲延給付逾2個月時，始得終止契約
    」，民法第440條第1、2項定有明文。經查：
  ⑴依系爭租約「房租收付款明細欄」記載，截至105年底為止，
    上訴人已積欠租金14萬5,000元，上訴人嗣後再交付系爭支
    票，其後則未曾再給付租金等情，此有系爭租約影本及系爭
    支票影本附卷可參（見原審卷一第19-29、159、373-376頁
    ，及卷二第11-14頁）。至上訴人於原審辯稱系爭支票係清
    償積欠被上訴人之借款（見原審卷一第75頁），嗣於上訴後
    則改口稱乃繳納貸款云云（見本院卷第48頁），前後矛盾，
    尚難遽採。再佐以系爭支票經被上訴人於105年12月27日提
    示存入其新光銀行0000-00-00000-0帳戶（見原審卷一第405
    -407頁），復經被上訴人將其中票號AJ0000000號支票記載
    於系爭租約「房租收付款明細欄」下方（見原審卷一第29頁
    ）等情觀之，足認上訴人交付系爭支票由被上訴人提示兌現
    ，確係充當支付租金所用，而非上訴人所稱清償借款或貸款
    。
  ⑵再依系爭租約所載，上訴人自105年5月起至同年12月止積欠
    租金數額為14萬5,000元（105年5月少繳5000元，同年6月至
    12月租金共14萬元），又截至107年10月止積欠租金數額合
    計58萬5,000元（105年14萬5,000元＋106年24萬元＋107年10
    月止20萬元）。而上訴人則交付系爭支票金額合計20萬元給
    被上訴人，分別於106年5月15日及同年6月15日提示兌現（
    見原審卷一第373-376頁，及卷二第11-14頁），扣除此20萬
    元後，上訴人至107年10月31日止尚欠租金數額為38萬5,000
    元（計算式：58萬5,000元－20萬元＝38萬5,000元）。
　⑶承上，上訴人截至107年10月止積欠租金已逾2個月即4萬元以
    上，是被上訴人主張其於107年11月1日以存證信函催告上訴
    人於10日內付清租金，如屆期仍未給付，即終止租約，不另
    為終止租約之通知，且上訴人已於107年11月2日收受該信函
    等情，有該信函及掛號郵件收件回執影本附卷可參（見原審
    卷一第31-35頁），核與民法第440條第1、2項終止租約規定
    ，洵無不合。準此，堪認被上訴人已於107年11月2日合法終
    止系爭租約。
　3.按「承租人於租賃關係終止後，應返還租賃物」，民法第45
    5條前段定有明文。查系爭租約既經被上訴人合法終止，則
    被上訴人請求上訴人應遷讓返還系爭房屋，即有憑據，應予
    准許。
  ㈢租金之爭點部分：
　  查上訴人至107年10月30日止尚積欠租金38萬5,000元未清償
　  ，業如前述，則被上訴人依租賃契約，請求上訴人如數給付
　  租金，及自起訴狀繕本送達翌日即107年12月20日（見原審
　  卷一第51頁）起至清償日止，按年息5%計算之利息，即有憑
　  據，自應准許。
  ㈣不當得利爭點部分：
  1.按「無法律上之原因而受利益，致他人受損害者，應返還其
    利益。雖有法律上之原因，而其後已不存在者，亦同」，民
    法第179條定有明文。次按租賃關係消滅後，承租人仍為租
    賃物之使用收益，自屬無法律上之原因而受利益致他人受損
    害，出租人自得依不當得利規定，請求原承租人返還利益。
    至其利益數額即無權利使用他人之物之代價，非不得比照原
    定租金數額計算給付之。
  2.查上訴人自107年11月起仍未繳納租金，且繼續占有系爭房
    屋迄今，則被上訴人請求上訴人自107年11月3日起至返還系
    爭房屋之日止，比照原租額按月給付被上訴人2萬元，亦有
    憑據，應予准許。
  ㈤抵銷爭點部分：
  1.按二人互負債務，而其給付種類相同，並均屆清償期者，除
    依債之性質不能抵銷或依當事人之特約不得抵銷者，各得以
    其債務人，與他方之債務，互為抵銷，民法第334條第1項定
    有明文。
  2.查被上訴人主張其於104年11月30日終止借名登記契約，而 
     取得系爭房地所有權，乃本於買賣關係而取得，並以系爭
讓
    渡書作為買賣契約內容之一部分（見本院卷第294頁）。參
    以上訴人係以2,000萬元購得系爭房地，並自陳自104年11月
    起收入減少等情（見本院卷第48頁），其經濟狀況已有變化
    ，鮮有可能仍願虧本賤價轉賣系爭房地予被上訴人，則被上
    訴人主張兩造嗣後再以系爭讓渡書作為買賣契約內容之一部
    分，尚非全然無稽，應堪採信。準此，上訴人轉賣系爭房地
    之總價款應以系爭讓渡書所載總價款2,000萬元為準，扣除
    被上訴人承接1,600萬銀行貸款後，被上訴人尚應給付其餘4
    00萬元價金予上訴人。惟被上訴人除將147萬元匯至前述上
    訴人之新光銀行帳戶（見原審卷一第177頁）外，其餘240萬
    元乃透過朱○○匯款240萬元至林○○使用之楊○○帳戶（
    見原審卷一第249、313-315頁），參酌林○○於刑事法院證
    稱此款項係其本人向朱○○借款（見本院卷第67頁），且楊
    ○○於原審亦證稱240萬元是朱○○要匯給林○○，104年間
    上訴人與林○○關係沒有很好，不知該筆款項是否上訴人使
    用等情（見原審卷二第116-119頁），復佐以被上訴人始終
    未能證明林○○曾將該240萬元轉交予上訴人，則被上訴人
    已給付上訴人之價金數額應僅147萬元而已。是以，上訴人
    以其已付價金280萬元，扣除147萬元後之餘額133萬元（計
    算式：280萬元－147萬元＝133萬元），與兩造合意已到期
    之被動債權，即被上訴人之租金債權38萬5,000元、107年11
    月起至110年3月止之不當得利債權共54萬元，兩相抵銷（計
    算式：133萬元－38萬5,000元－54萬元＝40萬5,000元），
    即有憑據，應予准許。經此抵銷後，被上訴人僅得請求上訴
    人自110年4月1日起至返還系爭房屋之日止，按月給付2萬元
    。
  3.次查上訴人以買賣價金債權抵銷被上訴人已到期之被動債權
    ，即有憑據，且已全部抵銷完畢，則上訴人另本於不當得利
     債權為抵銷，及其餘抵銷主動債權即貸款156萬4,872元、
     裝潢費用245萬6,480元，即無須審酌。
七、綜上所述，被上訴人依民法第179條、第455條前段規定，請
    求上訴人應遷讓返還系爭房屋，及自110年4月1日起至返還
    系爭房屋之日止，按月給付2萬元，自屬正當，應予准許。
　　。從而原審就超過上開被上訴人得請求部分，未及審酌上訴
    人之抵銷抗辯，為上訴人敗訴之判決，自有未洽，上訴意旨
    指摘原判決此部分不當，求予廢棄改判，為有理由，爰由本
    院廢棄改判如主文第二項所示。至於上開被上訴人尚得請求
    部分，原審為上訴人敗訴之判決，並無不合。上訴人仍執陳
    詞，指摘原判決此部分不當，求予廢棄改判，為無理由，應
    駁回其上訴。
八、本件事證已臻明確，兩造其餘之攻擊或防禦方法及所用之證
    據，經本院斟酌後，認為均不足以影響本判決之結果，爰不
    逐一論列，附此敘明。
九、據上論結，本件上訴為一部有理由，一部無理由，依民事訴
    訟法第449條第1項、第450條、第79條，判決如主文。
中　　華　　民　　國　　110 　年　　5 　　月　　19　　日
      　　      民事第二庭  審判長法　官  楊 國 精
　　　　　　　　　　　　　        法　官  李 立 傑
　　　　　　　　　　　　　　      法　官  陳 正 禧      
正本係照原本作成。          
如不服本判決，應於收受送達後二十日內向本院提出上訴書狀，
其未表明上訴理由者，應於提出上訴後二十日內向本院補提理由
書狀（均須按他造當事人之人數附繕本）。
上訴時應提出委任律師或具有律師資格之人之委任狀；委任有律
師資格者，另應附具律師資格證書及釋明委任人與受任人有民事
訴訟法第四百六十六條之一第一項但書或第二項所定關係之釋明
文書影本。如委任律師提起上訴者，應一併繳納上訴裁判費。  

                                  書記官  陳 三 軫
　　　　　　　　　
中　　華　　民　　國　　110 　年　　5 　　月　　19　　日




附表（土地部分）：    編號  土地坐落 面積（平方公尺） 權利範圍  1 臺中市○○區○○段00000地號 2,455 100000分之912 

附表（建物部分）：        編號 建號  建物門牌  基地坐落 建築式樣主要建築材料及房屋層數         建物面積（平方公尺）  權利範圍 1 0000 臺中市○○區○○路○段000號23樓之3 臺中市○○區○○段000○0地號 住家用、24層鋼筋混凝土造 23層：121.06 陽台：13.28雨遮：6.58 全部 2 0000 ---- 同上 公共設施，管理委員會使用空間，垃圾處理室、梯間（梯廳，排煙室，昇降機間），中繼機械室（中繼水廂），機械室，梯間，水箱等8項 2,916.78 突出物1層：145.90突出物2層：145.66突出物3層：130.94 100000分之952 3 0000 --- 同上 停車空間，車道，消防機房，污水機房，梯間（梯廳，排煙室，昇降空間）機房，防空避難室兼停車空間，電信室，發電機室，清水池，受電箱，防災中心，台電配電室等14項 7,188.73 ----- 停車位編號111號（權利範圍100000分之299）、停車位編號112號（權利範圍100000分之299）